臺灣高等法院民事判決　　　　　　　　　　　　　　九十三年度上易字第七五二號
　　上　 訴　 人　　乙○○
　　兼訴訟代理人　　甲○○
　　被 上 訴　人　　交通部公路總局
　　法 定 代理人　　陳晉源
　　訴 訟 代理人　　劉昌崙律師
右當事人間請求拆屋還地事件，對於中華民國九十三年六月三十日台灣台北地方法院
九十二年度訴字第五一七一號第一審判決提起上訴，本院於九十三年十一月八日言詞
辯論終結，判決如左：
    主      文
上訴駁回。
第二審訴訟費用由上訴人連帶負擔。
    事      實
甲、上訴人方面：
一、聲明：
  (一)原判決不利於上訴人部分廢棄。
  (二)右廢棄部分，被上訴人第一審之訴及假執行之聲請駁回。
  (三)第一、二審訴訟費用由被上訴人負擔。
二、陳述：除與原判決記載相同者，茲引用之外，補稱：
  (一)系爭台北市○○區○○段一小段二七八地號土地為中華民國所有，被上訴人則為
    管理機關。而系爭門牌號碼臺北市○○街二十巷三號房屋占用前揭土地八點二一
    平方公尺，並為上訴人
    揭房屋（被證一及二），上訴人於七十八年繼承該屋所有權（被證四）並使用至
    今，已符合民法第八百三十二條地上權之要件，原審未衡量實際狀況為認定，判
    決係不備理由。又依民法第七百七十二條準用同法第七百六十九條規定，只要和
    平占有他人未登記之不動產即有時效取得之適用，原審法院卻命上訴人證明係以
    行使地上權之意思占有該房屋，按上訴人確係基於行使地上權之意思為占有，惟
    就內心之意思舉證實有困難，況上訴人亦已提出稅捐通知書、電力使用狀況、鄰
    人證詞為證，惟仍為原審所不採，其認事用法顯有不當。另因系爭土地非上訴人
    先父所有，故上訴人與先父均不可能本於所有權之意思在系爭土地上使用該屋，
    亦無越界建築之意思。又上訴人與先父更非基於借用或租用之意思而占有系爭土
    地使用房屋，此觀無任何借貸契約或租金繳款紀錄即知。
  (二)原審未查證訴外人林進來所作之證明書是否真實，亦未調查前揭房屋之電力使用
    狀況（被證八），僅以林進來所為之鄰人證明書係於上訴人聲請地上權登記所提
    出者即認定有偏頗之虞，顯係判決不備理由。
乙、被上訴人方面：
一、聲明：
  (一)上訴駁回。
  (二)第一、二審訴訟費用均由上訴人負擔。
二、陳述：除與原判決記載相同者，茲引用之外，補稱：
  (一)上訴人雖提出(一)五十二年台北市政府稅捐通知書(二)台北市政府稅捐稽徵書中正分
    處函(三)林進來出示之證明書等證據證明其已時效取得地上權，惟(一)僅能證明上訴
    人之父江東松或上訴人有
    稅，(三)則為私文書，上訴人須證明其真實性，況其係上訴人為聲請地上權登記而
    委請林進來撰寫，其內容有偏頗之虞，不足採信。
  (二)觀最高法院六十四年度台上字第二五五二號判例、最高法院九十二年度台上字第
    一一六九號裁判及最高法院九十一年度台上字第二二二五號裁判可知，上訴人縱
    客觀上有「自七十八年起和平繼續占有系爭土地至今」之事實，惟其占有可能係
    本於所有權、無權占有、越界建築使用、因界址不明誤認他人土地為自己所有、
    不知為他人土地而誤為占有使用或借用之意思，故上訴人自須就其係基於行使地
    上權之意思占有系爭土地之事實負舉證責任，上訴人既無法舉證證明，則原審認
    定上訴人無時效取得地上權，並無不合。況系爭土地屬公有公共物，具有不融通
    性，亦不適用民法上取得時效之規定（最高法院七十二年台上字第五○四○號裁
    判參照）。
    理      由
一、本件被上訴人起訴主張：系爭土地為中華民國所有，被上訴人則為管理機關，上
    訴人無合法占有之權源，竟占用部分系爭土地供座落其上之房屋使用，爰本於民
    法七百六十七條之規定請求上訴人拆除房屋，並將基地返還被上訴人。又上訴人
    無權占有被上訴人管理之系爭土地而獲有利益，並致被上訴人受有相當於租金之
    損害，爰請求上訴人每月連帶給付相當於租金之損害賠償。又縱上訴人客觀上自
    七十八年起即占有系爭土地至今，惟仍應舉證證明其係基於行使地上權之意思為
    占有，其既無法舉證證明，自無時效取得地上權之適用，況系爭土地屬公有公共
    物，亦無取得時效之適用，上訴人自不得就系爭房屋於系爭土地上為地上權登記
    等語（被上訴人於原審係請求上訴人二人與原審被告江茂誠、江岱蓉拆屋還地，
    並連帶給付每月八千二百一十三元之租金損害，原審僅判決上訴人甲○○拆屋，
    上訴人甲○○、乙○○二人還地，且命渠等連帶給付每月二千六百二十元之租金
    損害，被上訴人既未就敗訴部分提起上訴，則此部分即歸於確定）。
二、上訴人則以：渠等為江東松之子，系爭房屋為江東松於四十六年間購買，七十八
    年六月二十九日由上訴人甲○○繼承，又上訴人自七十八年起即和平繼續占有系
    爭房地迄今，且亦已舉證證明係基於行使地上權之意思而為占有，故上訴人所有
    之房屋對於系爭土地已取得地上權，有權向地政機關請求為地上權登記，被上訴
    人不得主張該房屋無權占有系爭土地。又原審以林進來之證明書係上訴人聲請地
    上權登記時所提出者，即認定該證明書有偏頗之虞，顯係判決不備理由，被上訴
    人應容忍上訴人就系爭房屋於系爭土地上為地上權登記等語，資為抗辯。
三、被上訴人主張坐落臺北市○○區○○段一小段二七八地號之系爭土地為中華民國
    所有，被上訴人為管理機關，上訴人甲○○所有系爭門牌號碼台北市○○街二十
    巷三號之房屋，占用系爭土地八點二一平方公尺，上訴人並住居其上等情，有提
    出土地登記謄本、九十三年四月二十七日勘驗測量筆錄可稽，並由原審囑託臺北
    市古亭地政事務所製有土地複丈成果圖（原地政事務所之複丈成果圖所示地號誤
    載為臺北市○○區○○段四小段二七八地號，嗣經該事務所以九十三年六月二十
    四日北市古地二字第九三三０七五三八００號函更正如前所示）及被上訴人所提
    出之數張照片附卷為憑，復為上訴人所不爭執，堪信為真實。
四、上訴人辯稱：系爭房屋為其父江東松所搭建，江東松於七十八年六月二十九日死
    亡，系爭房屋為上訴人甲○○所繼承，作為堆放物品使用，渠等公然和平占有系
    爭土地，業經二十年以上，依法應取得地上權，被上訴人自不得主張渠等為無權
    占有系爭土地云云。
  (一)按主張因時效取得地上權者，依民法第七百七十二條準用同法第七百六十九條或
    第七百七十條之規定，須其主觀上有以行使地上權之意思，在客觀上有在他人土
    地上有建築物、或其他工作物或竹木為目的，而使用他人土地，經過二十年或十
    年之期間，始得請求登記為地上權人。而占有人在他人土地上有建築物或其他工
    作物或竹木之原因，或係本於所有權之意思或係基於無權占有之意思，或基於越
    界建築使用，或界址不明致誤認他人土地為自己所有，或因不知他人土地而誤為
    占有使用，或基於租賃或借用之意思，不一而足，非必皆以行使地上權之意思而
    占有，尚不能僅以占有人在他人土地上有建築物或其他工作物或竹木之客觀事實
    ，即認占有人主觀上係基於行使地上權之意思而占有。又此項意思依民法第九百
    四十四條第一項之規定不在推定之列，自須由占用人負證明之責（最高法院九十
    九十二年度台上字第一一六九號、九十一年度台上字第二二二五號、九十年度台
    上字第二二一九號、九十年度台上字第一四三四號民事判決參照）。
  (二)查本件上訴人甲○○、乙○○主張系爭房屋係繼承取得，自其父江東松於四十六
    年占有迄至七十八年，由渠等占有迄今，其已時效取得地上權云云，固據其提出
    五十二年臺北市政府稅捐通知書、臺北市政府稅捐稽徵處中正分處函及林進來所
    出示之證明書等件為憑。然查，前揭稅捐函件之內容僅能證明江東松或上訴人等
    人有
    意思使用系爭土地；至於林進來所出具之證明書，為被上訴人所否認，況係林進
    來為上訴人聲請地上權登記時之利益，呈送古亭地政事務所而撰寫，該證明書偏
    頗上訴人之利益，難逕以為證明上訴人占有系爭土地之有設定地上權之意思。是
    揆諸前揭說明，均不能推定江東松或上訴人等即有以行使地上權之意思而搭建系
    爭房屋。上訴人客觀上雖自七十八年起即和平繼續佔有系爭土地至今，然，上訴
    人之占有，可能基於無權占有之意思、基於越界建築或因界址不明致誤認他人土
    地為自己所有土地而占有使用、基於借用之意思等原因，非一定是以行使地上權
    之意思而占有，今上訴人未能提出其他證據證明江東松及上訴人等於占有系爭土
    地之始，即有行使地上權之意思，是其辯稱以行使地上權之意思而時效取得地上
    權，尚無足採。
  (三)次按，所有人對於無權占有或侵奪其所有物者，得請求返還；對於妨害其所有權
    者，得請求除去之；有妨害其所有權之虞者，得請求防止之，民法第七百六十七
    條定有明文。上訴人既未因時效而取得地上權，即無占有系爭土地之合法權源，
    則被上訴人本於所有人之地位，請求對系爭房屋有事實上處分權之上訴人甲○○
    將系爭面積八點二一平方公尺之房屋拆除，自屬有據。至於上訴人甲○○及乙○
    ○為江東原之繼承人，現均以系爭土地上之房屋堆放物品，為其所不爭，對於被
    上訴人而言，均屬妨礙其所有權行使之事由，於被上訴人請求排除對系爭土地之
    侵害並返還系爭土地時，渠等二人均應負有返還土地之義務，是被上訴人請求甲
    ○○及乙○○二人將其所占用之土地返還被上訴人，亦屬有據，應予准許。
五、上訴人又稱上訴人係基於行使地上權之意思占有系爭房屋，並非不當得利云云。
  (一)按無法律上之原因而受利益，致他人受損害者，應返還其利益，民法第一百七十
    九條定有明文。而依不當得利之法則請求返還不當得利，以無法律上之原因而受
    利益，致他人受有損害為其要件，故其得請求返還之範圍，應以對方所受之利益
    為度，非以請求人所受損害若干為準，無權占有他人土地，可能獲得相當於租金
    之利益為社會通常之觀念（最高法院六十一年台上字第一六九五號判例意旨參照
    ）。再按城市地方房屋之租金，以不超過土地及其建築物申報總價年息百分之十
    為限，土地法第九十七條第一項定有明文；而土地法第九十七條規定之土地價額
    ，係指法定地價而言，為土地法施行法第二十五條所明定，又土地法第一百四十
    八條規定，土地所有權人依土地法所申報之地價為法定地價，而土地所有權人未
    於公告期間申報地價者，以公告地價百分之八十為其申報地價，平均地權條例第
    十六條固有明文；然公有土地及依本條例第十六條照價收買之土地，以各宗土地
    之公告地價為申報地價，免予申報，平均地權條例施行細則第二十一條亦有明文
    ；另土地法第一百十五條復規定，同法第九十七條之規定，於租用基地建築房屋
    準用之，是建築基地（即土地）之租金，亦按土地申報地價年息百分之十為限。
    惟此年息百分之十為限，乃指房屋租金之最高限額而言，非謂所有租賃房屋之租
    金必須照申報價額年息百分之十計算之，尚須斟酌基地之位置，工商繁榮程度、
    使用人利用基地之經濟價值、所受利益，彼等關係及社會感情等情事以為決定，
    亦有最高法院四十六年度台上字第八五五號、六十八年度台上字第三○七一號判
    例可按。
  (二)查上訴人甲○○、乙○○占有系爭土地並無正當合法權源，已如前述，其因此受
    有相當於租金之利益，被上訴人受有相當於租金之損害，自堪認定。被上訴人主
    張依民法第一百七十九條不當得利法則，請求上訴人連帶給付自起訴狀繕本送達
    翌日即九十二年十月二十八日起至拆除房屋返還土地之日止，相當於租金計算之
    不當得利，即非無據。系爭土地坐落於台北市中正區，鄰近均建有房屋，且均有
    人居住，為住宅區，屬城市地方，有被上訴人提出系爭房地坐落位置圖及照片為
    憑，自有土地法前揭規定之適用。又台北市○○區○○段一小段二七○地號土地
    ，於九十二年十月之公告地價為每平方公尺五萬四千七百十二元，有台北市公告
    土地現值及公告地價查詢系統查詢資料在卷可稽。斟酌系爭土地位處於文教區，
    業經原審履勘現場無訛，其經濟繁榮程度屬中上程度，然系爭房地坐落於紹安街
    二十巷內，緊鄰重慶南路三段，並非商業繁榮地段，其上建物為上訴人所受相當
    於租金之利益，按年以土地申報地價之年息百分之七計算為適當。茲計算上訴人
    因無權占有系爭土地所受利益為：自九十二年十月二十八日起適用公告地價五萬
    四千七百十二元，無權占有之面積八點二一平方公尺，以年息百分之七計算，每
    月相當於租金之利益為二千六百二十元（計算式：54712×8.21×7﹪÷12＝2620
    元，元以下四捨五入）。
六、上訴人主張系爭房屋占有系爭土地，已逾二十年以上，依法取得地上權，渠等自
    非無權占有，因此請求被上訴人應容忍其就系爭房屋坐落系爭土地為時效取得地
    上權登記一節，經查上訴人既無法證明江東松及上訴人於占有系爭土地之始，即
    有行使地上權之意思，是伊等辯稱以行使地上權之意思而時效取得地上權，已無
    足採，從而，請求被上訴人應容忍其就系爭房屋坐落系爭土地為時效取得地上權
    為無理由，應予駁回。
七、綜上所述，被上訴人主張為可採，上訴人所辯均無可取。從而，被上訴人請求上
    訴人甲○○應將坐落臺北市○○區○○段一小段二七八地號土地上，系爭加強磚
    造房屋拆除，上訴人乙○○及甲○○應將上開房屋坐落之基地八點二一平方公尺
    返還予被上訴人；上訴人甲○○、乙○○應自起訴狀繕本送達翌日起即九十二年
    十月二十八日起至拆除前揭房屋，並返還前揭基地之日止，按月連帶給付被上訴
    人相當租金之不當得利二千六百二十元，為有理由，應予准許。上訴人請求被上
    訴人容認其為地上權登記，並無理由，應予駁回。是則原審判命上訴人拆屋還地
    並連帶給付不當得利，並駁回上訴人請求為地上權登記之請求，於法並無違誤。
    就被上訴人勝訴部分，依據兩造聲請分別酌定相當擔保金額為准免假執行之宣告
    均無不合。上訴意旨指摘原判決不當，求予廢棄改判，為無理由，應予駁回。
八、本件事證已臻明確，兩造其餘攻擊防禦方法及舉證，核與判決無影響，爰不另一
    一論述，併此敘明。
九、據上論結，本件上訴為無理由，依民事訴訟法第四百四十九條第一項、第八十五
    條第二項，判決如主文。
中　　　華　　　民　　　國　　九十三　　年　　 十一 　　月　　二十二　　日
                              民事第二庭
                                  審判長法  官  張  耀  彩
                                        法  官  王  仁  貴
                                        法  官  黃  嘉  烈
正本係照原本作成。
不得上訴。
中　　　華　　　民　　　國　　九十三　　年　　 十一 　　月　　二十三　　日
　　　　　　　　　　　　　　　　　　　　書記官  倪  淑  芳
